福建金門地方法院民事判決
110年度訴字第71號
原      告  林姿夆
訴訟代理人  李志澄律師
複
訴訟代理人  林國明律師
被      告  陳溢家
            陳溢貴

            辛月娟

上列當事人間請求分割共有物事件，本院於民國110 年12月29日
言詞辯論終結，判決如下： 
    主  文
兩造共有如附表一所示之土地及建物，應予變價分割，其賣得價
金按附表二所示兩造應有部分比例分配之。
訴訟費用由兩造依附表二所示之應有部分比例負擔。 
    事  實
壹、程序方面：
一、按不變更訴訟標的，而補充或更正事實上或法律上之陳述者
    ，非為訴之變更或追加，民事訴訟法第256條定有明文。查
    原告訴之聲明原為：「兩造所共有如附表一所示之土地及建
    物，請求准予合併變價分割，所得價金由兩造依附表二所示
    應有部分比例分配。」等語（見本院卷第11頁），嗣於民國
    110年12月29日變更聲明為：「兩造所共有如附表一所示之
    土地及建物，請求准予變價分割，所得價金由兩造依附表二
    所示應有部分比例分配。」等語（見本院卷第175頁）。雖
    有變更，但其實質內容均屬分割方案之變更。而法院就分割
    共有物訴訟原不受兩造分割方案聲明之拘束，則原告所為分
    割方法之變更，核屬補充或更正法律上之陳述，合於前揭規
    定，應予許可。
二、被告陳溢家，無正當理由未於言詞辯論期日到場，核無民事
    訴訟法第386條所列各款之情形，爰依原告之聲請，由其一
    造辯論而為判決。　　
貳、實體方面：　　
一、原告起訴：兩造分別共有坐落金門縣○○鎮○○段0000地號土地
    ，及坐落其上之金門縣○○鎮○○段00○號（門牌號碼金門縣○○
    鎮○○00號建物，下稱塔后74號房地）；原告與被告陳溢家、
    陳溢貴分別共有坐落金門縣○○鎮○○段000000地號土地，及坐
    落其上之金門縣○○鎮○○段00○號（門牌號碼金門縣○○鎮○○00
    號建物，下稱塔后76號房地）（下合稱系爭不動產），兩造
    就「塔后74號房地」及「塔后76號房地」應有部分如附表二
    所示，而系爭不動產各共有人難以達成各自管理使用之目的
    ，自有予以分割，簡化共有情形，以利各共有人使用之必要
    ，爰依民法第823條第1項、第824條第2項第2款等規定，請
    求准予合併變價分割，所得價金由兩造依附表所示應有部分
    比例分配等語。並聲明：如主文第一項所示。
二、被告則以：
(一)被告辛月娟：伊同意原告之分割方案，希望整塊土地變價拍
    賣等語。
(二)被告陳溢家：希望保留渠等土地應有部分，至於建物如何分
    割沒有意見等語，茲為抗辯。並聲明：原告之訴駁回。　
(三)被告陳溢貴：希望保留渠等土地應有部分，至於建物如何分
    割沒有意見，建物現在是打通的變成一戶。若要變價分割，
    請求依其應有部分為價金分配等語，茲為抗辯。並聲明：原
    告之訴駁回。　
三、本院得心證之理由：
    按「各共有人，除法令另有規定外，得隨時請求分割共有物
    。但因物之使用目的不能分割或契約訂有不分割之期限者，
    不在此限。」、「分割之方法不能協議決定，或於協議決定
    後因消滅時效完成經共有人拒絕履行者，法院得因任何共有
    人之請求，命為下列之分配：一、以原物分配於各共有人。
    但各共有人均受原物之分配顯有困難者，得將原物分配於部
    分共有人。二、原物分配顯有困難時，得變賣共有物，以價
    金分配於各共有人；或以原物之一部分分配於各共有人，他
    部分變賣，以價金分配於各共有人。」、「以原物為分配時
    ，如共有人中有未受分配，或不能按其應有部分受分配者，
    得以金錢補償之。」、「以原物為分配時，因共有人之利益
    或其他必要情形，得就共有物之一部分仍維持共有。」、「
    以原物為分配時，因共有人之利益或其他必要情形，得就共
    有物之一部分仍維持共有。」民法第823 條第1 項及第824 
    條第2 至4 項分別定有明文。又分割共有物究以原物分割或
    變價分割為適當，法院應斟酌當事人意願、共有物之使用情
    形、經濟效用及全體共有人之利益等情形而為適當之分割，
    不受共有人所主張分割方法之拘束（最高法院88年度台上字
    第600號、90年度台上字第1607號、94年度台上字第1149號
    判決意旨可資參照）。是以，裁判分割共有物訴訟，為形式
    之形成訴訟，其事件本質為非訟事件，故法院定共有物之分
    割方法，應斟酌當事人之聲明、共有物之性質、經濟效用及
    全體共有人之利益等公平決之。另所謂原物分配有困難，得
    變賣共有物而分配價金之情形，係指共有物性質上不能以原
    物分配，或以原物分配將減損其價值或難以為通常之使用時
    ，得依變賣之方法分配價金，以維護共有物之經濟效益，並
    兼顧共有人之利益與實質公平。又按分割共有物，究以原物
    分割或變價分配其價金，法院固有自由裁量之權，不受共有
    人主張之拘束，但仍應斟酌當事人之聲明，共有物之性質、
    經濟效用及全體共有人利益等，公平裁量。必於原物分配有
    困難者，始予變賣，以價金分配於各共有人（最高法院98年
    度台上字第2058號裁判意旨參照）。經查：
(一)原告主張系爭不動產係相鄰地界之土地，且共有人除被告辛
    月娟外，其餘共有人相同，各共有人之應有部分，如附表二
    所示，且系爭不動產並無不能分割協議，亦無依其使用目的
    或法令不能分割情事，然就分割方案未能達成協議，並經原
    告起訴請求分割等情，為兩造所不爭執（見本院卷第177頁
    ），並據原告提出系爭不動產土地及建物登記謄本4及房屋
    稅繳納證明書2份為證（見本院司調卷第15至27頁、本院卷
    第19-31頁），並有金門縣地政局110年10月18日地籍字第11
    00008143號函及所附系爭1005、1005-1地號土地及同段32、
    31建號建物登記公務用謄本4份、地籍異動索引各1份存卷可
    憑（見本院卷第41-109頁），復經本院調取本院110年度司
    調字第14號全卷核閱無訛，堪信為真實，原告請求分割系爭
    不動產，於法並無不合。
(二)次查，考量系爭不動產之型態實為「塔后74號房屋及其坐落
    基地（即附表一編號1部分，下稱塔后74號房地）」、「塔
    后76號房屋及其坐落基地（即附表一編號2部分，下稱塔后7
    6號房地）」，另經被告陳溢貴於本院審理時自陳：塔后74
    號房屋與塔后76號房屋現在是打通的變成一戶等語（見本院
    卷第132頁），其餘共有人就塔后74號房屋與塔后76號房屋
    現在打通的變成一戶乙節亦無反對之意，顯見塔后74號房屋
    、塔后76號房屋現打通成一戶可供單一住戶使用，若以原物
    分割予兩造，考量共有人之人數為4人，已高於該房屋總數
    量，則分割後之各部分將致無獨立對外出入口，且室內既有
    管線、電路、排水系統等配置，勢必難以滿足分割後個別住
    戶之使用，而建物所坐落之基地更無法細分，現實上顯無原
    物分割分配於各共有人即兩造之可能性。為利系爭不動產日
    後之利用，當使「塔后74號房地」、「塔后76號房地」日後
    所有權歸於同一人，始得使共有物價值提升，避免將來法律
    關係複雜化，並發揮經濟上之利用與效用。
(三)又依民法第824條第2項第2 款所規定之分割方法，如有部分
    原物分配、部分變價分割之情形，應是以「原物分配於各共
    有人，他部分變賣，以價金分配於各共有人」作為法律允准
    之分割方式。另按關於共有物之分割，如依原物之數量按應
    有部分之比例分配，價值不相當，而須以金錢補償時，應依
    原物分割後之總價值，按各共有人應有部分比例算出其價值
    ，再與各共有人實際分得部分之價值相較，由分得價值較高
    之共有人，就其超出應有部分價值之差額部分，對分得價值
    較低之共有人全體為補償，並依各該短少部分之比例，定其
    給付金額，方為公允；共有物之原物分割係各共有人就存在
    於共有物全部之應有部分互相移轉，使各共有人取得各自分
    得部分之單獨所有權，此觀民法第825條規定即明。又不動
    產之分割，以原物為分配時，因共有人中有不能按其應有部
    分受分配者，得以金錢補償之。應受補償之共有人，就其補
    償金額，對於補償義務人所分得之不動產，有抵押權；於辦
    理共有物分割登記時，一併登記，其次序優先於第2項但書
    之抵押權，民法第824條之1第4項、第5項亦定有明文。準此
    ，法院裁判以原物分割，並命金錢補償時，倘分得價值較高
    之共有人為多數時，就補償義務人之金錢補償應分別諭知（
    最高法院108年度台上第1857、2014號判決意旨參照）。惟
    查，本件被告陳溢家、陳溢貴所提之分割方案，僅就「原告
    與被告辛月娟所具應有部分」及塔后74號房屋、塔后76號房
    屋進行變價分割，其餘共有人即被告陳溢家、陳溢貴就土地
    部分仍維持共有，實屬將「部分共有物原物分配予部分共有
    人、部分共有物變價分配予其餘共有人」，已與前述法規及
    判決意旨揭示以「原物分配予各共有人，他部分變賣，再將
    價金分配予各共有人」之分割方法有別，且未能使「同一共
    有物對於全體共有人採相同分割方法」，於法相悖；又如本
    件僅將原告與被告辛月娟之應有部分及塔后74號房屋、塔后
    76號房屋變價分割，保留其餘不動產予原共有人即被告陳溢
    家、陳溢貴，考量原告與被告辛月娟已無維持共有關係之意
    願，被告陳溢家、陳溢貴，於本件訴訟中亦未就是否補償原
    告與被告辛月娟表示意見，亦難執此即認被告陳溢家、陳溢
    貴有補償原告及被告辛月娟未能受原物分配之意願及財力，
    顯見本件兼採「原物分配及金錢補償」、「部分原物分配、
    部分變價分割、部分金錢補償」等分割方式，均未能衡平各
    共有人之權益。
(四)承上，本院考量本件原物分割顯有困難，而依系爭不動產現
    狀、原物分割之經濟效用減損情形、共有人之利益一切情事
    ，參以原告所提變價分割方式，經被告辛月娟同意，被告陳
    溢貴於本院言詞辯論時亦表示，倘要變價分割，希望能依其
    應有部分為變價分配等語（見本院卷第176、179頁）之多數
    共有人之意見，採變價分割日後應可使「塔后74號房地」、
    「塔后76號房地」同歸一人所有而為完整之利用，兩造就系
    爭不動產如具有特殊感情或其他保有該不動產之迫切需要，
    亦得依民法第824條第7項行使優先購買權，認本件應採變價
    分割之方式，將價金按各共有人應有部分之比例，分配予兩
    造為適當，爰判決如主文第一項所示。
四、綜上所述，原告依民法第823條第1項、第824條第2項第2款
    等規定，訴請准予將系爭不動產以變賣方式分割，所得價金
    則按兩造附表二應有部分比例分配，為有理由，應予准許。
五、本案事證已臻明確，兩造其餘主張、陳述及所提之證據暨攻
    擊防禦方法，經本院審酌後，認與本案判斷結果無影響，均
    毋庸再予一一審酌，附此敘明。
六、末按因共有物分割、經界或其他性質上類似之事件涉訟，由
    敗訴當事人負擔訴訟費用顯失公平者，法院得酌量情形，命
    勝訴之當事人負擔其一部，民事訴訟法第80條之1 定有明文
    。本院審酌共有物分割訴訟，其分割結果對於兩造均屬有利
    ，再參以兩造就系爭不動產之應有部分之比例，諭知訴訟費
    用之負擔如主文第二項所示。
七、據上論結，本件原告之訴為有理由，依民事訴訟法第80條之
    1，判決如主文。 
中　　華　　民　　國　　110 　年　　12　　月　30 　　日
                  民事第一庭  法　官　黃俊偉
以上正本係照原本作成。　　　　　　　　　
如對本判決上訴，須於判決送達後20日內向本院提出上訴狀。如
委任律師提起上訴者，應一併繳納上訴審裁判費。 
中　　華　　民　　國　　110 　年　　12　　月　30 　　日
                              書記官   黃紹洧
附表一
編號 地號 建號 1 金門縣○○鎮○○段000000000地號土地（面積：75平方公尺） 金門縣○○鎮○○段000000000○號 （門牌號碼：塔后74號） 2 金門縣○○鎮○○段000000000地號土地（面積：75平方公尺） 金門縣○○鎮○○段000000000○號 （門牌號碼：塔后76號） 
　　　　　　　　　　　　　　　　

附表二
一、金門縣○○鎮○○段0000地號土地及同段32建號建物  共有人 權利範圍 1.陳溢家 3/12 2.辛月娟 1/3 3.林姿夆 1/3 4.陳溢貴 1/12 二、金門縣○○鎮○○段0000○0地號土地及同段31建號建物  共有人 權利範圍 1.陳溢家 5/12 2.林姿夆 1/2 3.陳溢貴 1/12